臺灣臺北地方法院民事判決
110年度訴字第3854號
原      告  高再萬  
訴訟代理人  黃冠嘉律師
被      告  陳朱月雲
            陳麗緹  
            陳春長  
訴訟代理人  林奕坊律師
上列當事人間請求遷讓房屋等事件，本院於民國111年9月16日言
詞辯論終結，判決如下：
    主      文
被告應給付原告新臺幣陸仟零柒拾壹元，及自民國一百一十年六
月八日起至清償日止，按年息百分之五計算之利息。
原告其餘之訴駁回。
訴訟費用由被告負擔百分之一，餘由原告負擔。
本判決第一項得假執行。但被告如以新臺幣陸仟零柒拾壹元為原
告預供擔保，得免為假執行。
原告其餘假執行之聲請駁回。
    事實及理由
壹、程序部分：
一、按訴狀送達後，原告不得將原訴變更或追加他訴，但請求之
    基礎事實同一者，不在此限，民事訴訟法第255條第1項第2
    款定有明文。本件原告起訴時聲明原為：「㈠被告應將門牌
    號碼臺北市○○區○○街00巷0○0號房屋（下稱系爭房屋）騰空
    遷讓返還原告。㈡被告應給付原告新臺幣（下同）46,071元
    ，並自民國110年4月14日起至遷讓房屋之日止，按月給付原
    告10,000元。」（見本院卷第9頁）。嗣於110年10月8日將
    聲明第一項變更為：「被告應將系爭房屋騰空遷讓返還原告
    及全體共有人。」（見本院卷第123頁），經核原告所為其
    請求之基礎事實同一，與原訴間具有共同性，而就原請求之
    訴訟及證據資料，於審理繼續進行在相當程度範圍內具有一
    體性，揆諸前揭規定，應予准許。
二、被告陳朱月雲、陳麗緹經合法通知，未於言詞辯論期日到場
    ，核無民事訴訟法第386條所列各款事由，應依原告之聲請
    ，由其一造辯論而為判決。
貳、實體部分：
一、原告起訴主張略以：原告於107年12月14日與被告簽訂房屋
    買賣契約書（下稱系爭契約），以4,000,000元購買被告所
    有之系爭房屋及所坐落之臺北市○○區○○街○○段000地號土地
    持分1/20，原告並同意讓被告免付租金居住系爭房屋二年，
    被告應自109年12月14日起每月給付租金10,000元。詎自109
    年12月14日迄今，被告除遲付租金已達四個月外，尚積欠10
    7年至109年間之地價稅、房屋稅6,071元，合計46,071元，
    原告屢次催討未果，已寄發存證信函終止租賃關係，依約被
    告亦喪失買回權。為此，爰依民法第962條、第831條準用第
    821條、第179條、給付遲延等規定及系爭契約，請求被告返
    還系爭房屋予原告及全體共有人，並自110年4月14日起至返
    還系爭房屋之日止，按月給付相當於租金之不當得利，暨清
    償積欠租金及代繳稅款等語，並聲明：㈠被告應將系爭房屋
    騰空遷讓返還原告及全體共有人。㈡被告應給付原告46,071
    元，並自110年4月14日起至遷讓房屋之日止，按月給付原告
    10,000元。㈢願供擔保請准宣告假執行。
二、被告之抗辯：
  ㈠被告陳春長則以：系爭房屋為未辦保存登記房屋，無民法第7
    67條規定之適用。又被告提出給付遭原告拒絕受領，且原告
    未定相當期限催告被告支付租金，亦未合法終止租約，不得
    請求被告交還系爭房屋。況原告並未買受系爭房屋一樓1/2
    部分，就該部分自不得請求返還等語，資為抗辯。
  ㈡被告陳朱月雲、陳麗緹未於最後言詞辯論期日到場，惟據其
    等前到庭陳述：系爭契約上之簽名均為渠等所親簽，係因被
    告陳春長向原告借款，代書要渠等簽名等語，資為抗辯。
  ㈢均聲明：⒈原告之訴及假執行之聲請均駁回。⒉如受不利判決
    ，願供擔保請准宣告免為假執行。
三、得心證之理由：
  ㈠按未辦理建物第一次所有權登記以前，房屋所有權屬於出資
    興建之原始建築人（最高法院96年度台上字第2772號裁判意
    旨參照）。第按依法律規定、習慣或法律行為，成一公同關
    係之數人，基於其公同關係，而共有一物者，為公同共有人
    ；各公同共有人之權利，及於公同共有物之全部。繼承人有
    數人時，在分割遺產前，各繼承人對於遺產全部為公同共有
    ，民法第827條第1項、第3項、第1151條分別定有明文。復
    按共同繼承之遺產在分割之前，為各繼承人公同共有，而民
    法第827條第1項基於公同關係而共有一物者，依同條第3項
    之規定，各公同共有人之權利，及於公同共有物之全部，故
    各該共有人並無應有部分存在，通說亦認為公同共有人之應
    有部分係屬潛在者，與分別共有人之應有部分為顯在者不同
    ，如繼承人就繼承財產之應繼分，此項潛在之應有部分，在
    公同關係存續期間內，不得自由處分。公同共有人將其繼承
    之權利讓與於第三人，乃以此為契約之標的，係以不能之給
    付為標的，自有民法第246條第1項前段規定之適用。（最高
    法院89年度台再字第81號、99年度台上字第2438號判決意旨
    可參）。又基於公同關係而共有一物，各公同共有人之權利
    係及於公同共有物之全部，各該共有人並無所謂有其應有部
    分，從而公同共有人中之一人如無法律或契約之根據，亦未
    得其他公同共有人之同意，而就公同共有物為處分，自屬全
    部無效。而無效之法律行為係自始、當然、確定無效，最高
    法院著有100年度台上字第446號裁定。經查：
　⒈系爭房屋係屬未保存登記建物，原為被告及證人陳春生之被
    繼承人陳清文出資建築完成，嗣陳清文死亡，由被告及陳春
    生等四人繼承等情，據證人陳春生到庭證述明確（見本院卷
    第293頁至第296頁），則系爭房屋之事實上處分權由被告及
    陳春生四人全體繼承而為公同共有，在經全體繼承人協議分
    割以消滅公同共有關係之前，被告對事實上處分權之應有部
    分，係以應繼分之比例潛在，依民法831條準用同法第828條
    第3項之規定，其公同共有權利潛在應有部分之處分，應得
    公同共有人全體之同意。是被告雖於107年12月14日將渠等
    就系爭房屋之事實上處分權之持分出售予原告，惟揆諸前揭
    說明，原告既未能證明被告及陳春生已協議終止公同共有關
    係，復未能就被告之移轉行為有經全體公同共有人即繼承人
    之同意乙節舉證為佐，被告將繼承所得系爭房屋公同共有之
    事實上處分權之應繼分轉讓予原告，自無移轉之效力，原告
    亦無從受讓取得被告對系爭房屋事實上處分權之潛在部分。
  ⒉按房屋稅納稅義務人，並非必為房屋所有人，繳納房屋稅之
    收據，亦非即為房屋所有權之證明（最高法院40年台上字第
    126號、70年台上字第3760號裁判意旨參照）；且房屋稅籍
    之變更與否，與房屋所有權之移轉無涉，更非房屋所有權移
    轉之要件（最高法院79年度台上字第875號判決意旨參照）
    。準此，房屋稅籍之變更非未保存登記建物所有權或事實上
    處分權移轉之要件，房屋納稅義務人並非必為房屋所有權人
    或事實上處分權人，則縱原告已辦理變更稅籍登記手續，亦
    不能謂原告即已取得系爭房屋之事實上處分權，本院亦無從
    僅因原告登載為系爭房屋之房屋稅納稅義務人，即逕認原告
    為系爭房屋之事實上處分權人，原告以稅籍登記主張其為所
    有權人，尚無足採，　　
  ㈡次按以占有被侵奪為原因請求返還占有物，惟占有人始得為
    之。所謂占有人，係指對於物有事實上管領之力者而言，此
    觀民法第962條、第940條之規定自明。查原告既未受讓取得
    系爭房屋之事實上處分權，已如前述，則原告並非系爭房屋
    之公同共有人，難謂對被告有何不當得利返還之請求權，亦
    無從依民法第831條準用同法第821條之規定主張權利；且原
    告並未提出證據證明其有占有系爭房屋之相關事實，即無受
    占有保護之餘地，原告依民法第962條、第831條準用第821
    條規定，暨不當得利法律及給付遲延等法律關係，請求被告
    騰空遷讓返還系爭房屋，及返還相當於租金之不當得利，均
    屬無據，礙難准許。　　
　㈢復按契約當事人如以同一締約行為結合數契約，應綜合法律
    行為全部旨趣、當事人訂約時真意、交易習慣及其他具體情
    事，探求契約之真意。如數契約屬彼此互相依存結合之聯立
    契約，其中一契約不成立、無效、撤銷或解除時，他契約則
    應同其命運（最高法院108年度台上字第1212號判決意旨參
    照）。本件被告因向原告借款4,000,000元，而與原告約定
    將渠等系爭房屋事實上處分權之潛在部分3/4以出售予原告
    抵償，原告先將系爭房屋無償借予被告使用二年，自109年1
    2月14日起改為出租予被告，被告應按月給付租金10,000元
    ，被告得於112年12月14日前支付4,000,000元及自107年12
    月起至付款完成日止，按年息4%計算之利息，以買回系爭房
    屋之事實上處分權，此觀諸系爭契約記載即明，而綜合兩造
    前揭約定之旨趣、訂約時之真意、交易之習慣，並考量誠信
    原則及各項具體情形，可認兩造間簽訂系爭契約，係欲藉由
    系爭房屋事實上處分權之讓與以擔保借款償還，且以原告取
    得系爭房屋事實上處分權作為借貸、出租系爭房屋予被告使
    用收益之前提，倘買賣系爭房屋事實上處分權之契約不成立
    ，原告自無從本於系爭房屋事實上處分權人之地位借貸、出
    租系爭房屋，甚或收取租金，其間應具有依存之關係，彼此
    不可分離，而同其命運，倘若其一不成立，即無從期待另一
    單獨履行，本件買賣系爭房屋事實上處分權潛在部分之契約
    與出租系爭房屋之租賃契約為聯立之契約，應屬可認。準此
    ，被告出售系爭房屋事實上處分權之潛在部分係就公同共有
    之應繼分為債權契約之標的，依民法第246條第1項前段之規
    定，應屬無效，業如前述，與買賣契約聯立之租賃契約應同
    其命運，原告自無從以系爭契約特約事項第2條約定請求被
    告給付租金，是原告依系爭契約請求被告給付積欠租金40,0
    00元，及自110年4月14日起至遷讓房屋之日止，按月給付租
    金10,000元，核屬無據。
  ㈣再按無法律上之原因而受利益，致他人受損害者，應返還其
    利益，民法第179條前段定有明文。又按房屋稅向房屋所有
    人徵收之。其設有典權者，向典權人徵收之。共有房屋向共
    有人徵收之，由共有人推定一人繳納，其不為推定者，由現
    住人或使用人代繳，房屋稅條例第4條第1項亦有明定。又按
    因代他人繳納款項，而不具備委任、無因管理或其他法定求
    償要件所生之不當得利返還請求權（求償型之不當得利），
    旨在使代繳者得向被繳之人請求返還其免予繳納之利益，以
    調整因無法律上原因所造成財貨不當變動之狀態。因此，一
    方為他方繳納稅捐，乃使他方受有免予繳納之利益，並致一
    方受損害，苟他方無受此利益之法律上之原因，自可成立不
    當得利（最高法院107年度台上字第2128號判決意旨參照）
    。查，原告主張其繳付系爭房屋之房屋稅6,071元乙情，業
    據提出房屋稅繳款書為證（見本院卷第27頁、第31頁），堪
    信為真實。而被告為系爭房屋之事實上處分權人，自應負擔
    房屋稅，則原告代被告繳納系爭房屋之房屋稅，受有支出房
    屋稅之損害，被告因此受有房屋稅之債務消滅而免予繳納之
    利益，復無法律上原因，即屬不當得利。是以，原告依民法
    第179條規定，請求被告返還所受之利益，洵屬有據。
  ㈤末按給付無確定期限者，債務人於債權人得請求給付時，經
    其催告而未為給付，自受催告時起，負遲延責任。其經債權
    人起訴而送達訴狀，或依督促程序送達支付命令，或為其他
    相類之行為者，與催告有同一之效力。遲延之債務以支付金
    錢為標的者，債權人得請求依法定利率計算之遲延利息。應
    付利息之債務，其利率未經約定者，亦無法律可據者，週年
    利率為百分之五，民法第229條、第233條第1項及第203條分
    別定有明文。本件原告請求被告返還代繳房屋稅之不當得利
    6,071元，為無確定期限之給付，亦無約定遲延利息之利率
    ，揆諸前揭規定，經原告以起訴狀送達為催告，被告迄未給
    付，當應負遲延責任，則原告請求被告加付自起訴狀繕本送
    達翌日即110年6月8日（見本院卷第51頁、第55頁、第55頁
    ）起至清償日止，按法定利率即年息5%計算之遲延利息，洵
    屬有據；逾此範圍之利息請求，則屬無據。
四、綜上所述，原告依民法第179條規定，請求被告給付6,071元
    ，及自110年6月8日起至清償日止，按年5%計算之利息，為
    有理由，應予准許；逾此範圍之請求，為無理由，應予駁回
    。
五、原告陳明願供擔保聲請宣告假執行，經核本件判決所命被告
    給付之金額未逾50萬元，本院就原告勝訴部分，應依民事訴
    訟法第389條第1項第5款之規定，依職權宣告假執行，此部
    分原告雖陳明願供擔保聲請宣告假執行，然其聲請僅係促使
    法院為職權之發動，爰不另為假執行准駁之諭知。又被告陳
    明願供擔保，聲請宣告免為假執行，經核就前開原告勝訴部
    分，合於法律規定，爰酌定相當之擔保金額宣告之。至原告
    敗訴部分，其假執行之聲請已失所附麗，應予駁回。
六、本件事實已臻明確，兩造其餘之攻擊或防禦方法，及所援用
    之證據，經本院斟酌後，認為與判決基礎之事實並無影響，
    均不足以影響本裁判之結果，自無庸一一詳予論駁之必要，
    併此敘明。
七、訴訟費用負擔之依據：民事訴訟法第79條。
中　　華　　民　　國　　111 　年　　10　　月　　14　　日
                  民事第八庭    法  官  宣玉華
以上正本係照原本作成。
如對本判決上訴，須於判決送達後20日內向本院提出上訴狀。如
委任律師提起上訴者，應一併繳納上訴審裁判費。
中　　華　　民　　國　　111 　年　　10　　月　　14　　日
                                書記官  林怡秀